臺灣高等法院臺中分院刑事判決
110年度上訴字第1291號

上  訴  人  臺灣臺中地方檢察署檢察官
被      告  沈稚鈞




上列上訴人因被告偽造文書案件，不服臺灣臺中地方法院109年
度訴字第2017號中華民國110年4月21日第一審判決（起訴案號：
臺灣臺中地方檢察署109年度偵字第22599號），提起上訴，本院
判決如下：
    主  文
上訴駁回。
    事  實
一、沈稚鈞與陳秀君原為夫妻（於民國107年6月20日經臺灣臺中
    地方法院判決離婚，於同年8月間確定）。沈稚鈞於107年6
    月19日，未經陳秀君同意，竟基於行使偽造私文書、使公務
    員登載不實之犯意，向不知情之建築師黃木權表示欲將臺中
    市政府都市發展局106年12月18日106中都建字第02655號建
    築執照（下稱建照）之起造人，由陳秀君變更為沈稚鈞，並
    提供建照正本、陳秀君印章與黃木權辦理變更起造人事宜，
    致使黃木權在附表所示文件蓋用「陳秀君」印文，表彰陳秀
    君同意將建照起造人變更為沈稚鈞之旨，而偽造私文書。黃
    木權再於107年6月20日，在址設臺中市○區○○路00號之臺中
    市政府都市發展局（下稱都發局），將附表所示文件及其他
    相關文件，交與都發局承辦人員而行使之，使承辦人員將建
    照起造人由陳秀君變更為沈稚鈞之不實事項登載於職務上所
    掌之公文書，足生損害於陳秀君、公務機關就公文書管理之
    正確性。嗣陳秀君見到黃木權建築師事務所辦理變更起造人
    費用收據後，始悉上情。
二、案經陳秀君訴由臺灣臺中地方檢察署檢察官偵查起訴。
    理  由
一、證據能力部分：
  ㈠按被告以外之人於審判外之言詞或書面陳述，除法律有規定
    者外，不得作為證據，刑事訴訟法第159條第1項定有明文。
    證人陳秀君於檢察事務官詢問時所述內容，既經被告沈稚鈞
    爭執證據能力，依上開規定，自無證據能力；而證人沈竽玎
    於109年11月9日與被告私下對話敘及本案犯罪事實之證述情
    節，係證人沈竽玎審判外言詞陳述，經檢察官爭執其證據能
    力，亦不得作為證據。
  ㈡又被告以外之人於審判外之陳述，雖不符同法第159條之1至
    第159條之4之規定，而經當事人於審判程序同意作為證據，
    法院審酌該言詞陳述或書面陳述作成時之情況，認為適當者
    ，亦得為證據，刑事訴訟法第159條之5第1項定有明文，而
    刑事訴訟法第159條之5所規定之傳聞法則例外，乃基於當事
    人進行主義中之處分主義，藉由當事人同意此一處分訴訟行
    為與法院介入審查其適當性要件，將原不得作為證據之傳聞
    證據，賦予其證據能力（最高法院105年度台上字第2134、1
    809號刑事判決意旨參照）。是本案以下採為判決基礎之證
    據，其性質屬被告以外之人於審判外之陳述而屬傳聞證據者
    ，檢察官、被告沈稚鈞及其原審選任辯護人於原審及本院審
    判時均未曾爭執該等傳聞證據之證據能力，且經原審及本院
    於審理程序當庭提示而為合法之調查，審酌上開傳聞證據作
    成時之情況，核無違法取證及證明力明顯過低之瑕疵，為證
    明犯罪事實所必要，亦認為以之作為證據為適當，依同法第
    159條之5第1項規定，均具有證據能力而得作為證據使用。
二、認定事實所憑之證據及理由：
　　被告沈稚鈞固坦承其於上述時地，要求黃木權辦理建照變更
    起造人事宜，並提供建照正本、陳秀君印章等物與黃木權，
    黃木權再製作附表所示文件，連同其餘相關文件交付與都發
    局承辦人員，因此辦畢建照起造人由陳秀君變更為被告等事
    實，惟否認有何行使偽造私文書、使公務員登載不實犯行，
    辯稱前揭行為經陳秀君同意等語，惟查：
  ㈠被告要求黃木權辦理建照變更起造人事宜，並提供建照正本
    、陳秀君印章等物與黃木權，黃木權再製作附表所示文件，
    連同其餘相關文件交付與都發局承辦人員，因此辦畢建照起
    造人由陳秀君變更為被告等情，業據被告於原審準備程序、
    審理時坦承無訛（見原審卷第78至79、206至209頁）；核與
    證人黃木權於檢察事務官詢問、原審審理時，證人即跑照人
    員陳淑錦於原審審理時證述情節相符（見交查卷第169至170
    頁，原審卷第179至202頁），並有建照變更起造人資料、黃
    木權與被告「LINE」對話紀錄在卷可稽（見交查卷第47至69
    、173頁），堪認屬實。
  ㈡被告固辯稱建照變更起造人一事經陳秀君同意等語。惟證人
    陳秀君於原審審理時證稱其未曾同意將建照起造人變更為被
    告，其於107年7月24日起至8月間某日，看到變更起造人費
    用收據（即他卷第85頁）後起疑，查證發覺建照起造人已變
    更為被告，遂發存證信函與被告。而其縱與被告離婚，仍會
    據建照在被告所有之臺中市○○區○○段000地號土地上建屋，
    因其係房屋起造人，房屋蓋好後會登記其所有，其有權住，
    如建照起造人變更為被告，則被告不動工，建照即作廢等語
    （見原審卷第116、118、130頁），由證人陳秀君證述內容
    可見，其對於起造人就新建房屋所表彰意義、建造執照依期
    執行與否招致之後果甚為明瞭。據此，陳秀君既知起造人將
    成為新建房屋所有權人，建照起造人如更為被告，建物是否
    依期動工操諸被告等事實，顯見陳秀君對新建房屋利害事實
    已全盤掌握，從而，如發生建照未依期執行、建照起造人易
    名為被告等情事，將導致陳秀君無法成為新建房屋所有權人
    ，或被告成為新建房屋所有權人等後果，不論何者對陳秀君
    皆至為不利。再者，陳秀君於106年10月17日即以被告與他
    人通姦為由，對被告提起離婚訴訟，並請求剩餘財產差額分
    配，有起訴狀及其上臺灣臺中地方法院收件章日期戳印可資
    為憑（見交查卷第221至227頁），從而，陳秀君既認被告婚
    後取得財產高於己，而訴請被告給付雙方婚後財產差額，則
    其豈有於雙方纏訟已久後之107年6月間同意將建照起造人更
    為被告，使被告財產鉅額增加之理。綜此可認證人陳秀君證
    稱其未曾同意建照起造人變更為被告等語，應屬可信。
  ㈢再者，被告於檢察事務官詢問時陳稱陳秀君執意要離婚，不
    想擔建造的責任，所以變更建照起造人等語（見交查卷第80
    頁）；於原審審理時陳稱陳秀君堅決要離婚，說「該變的就
    變回去」，故建照起造人變更為其等語（見原審卷第207至2
    08頁），而稱被告稱陳秀君變更建照起造人動機在於堅持離
    婚、不欲承擔起造人責任。惟陳秀君執意離婚與變更建照起
    造人二事間，關聯何在，實費思量，甚且，陳秀君與被告婚
    姻既無從維繫，則陳秀君理應優先安排自身及子女往後生活
    事宜，此時經濟考量無可避免，進而，陳秀君如同意變更起
    造人，無異無條件放棄一經濟價值甚高之獨棟房屋，此應非
    理性選擇，另擔任起造人縱須負擔一定程度法律責任，然權
    衡日後可得鉅額經濟利益與當下應負之法定責任後，孰輕孰
    重，不言自明。從而，被告所稱陳秀君同意變更建照起造人
    動機，亦難採信。
  ㈣至公訴意旨雖認被告利用不知情之建築師黃木權偽造「陳秀
    君」印章，並在變更起造人申報書、陳秀君國民身分證影本
    、建照正本、建造執照樓層附表、建造執照備註附表、建造
    執照停車空間與昇降設備附表、建築管理紀錄表及勘驗紀錄
    表上蓋用偽造印章後，向都發局承辦公務員行使此等偽造私
    文書等語。惟證人陳秀君於原審審理時證稱其最初有交1顆
    印章與被告，讓建築師可持之申請建照，嗣被告告訴其，建
    築師有幫忙新刻印章，故不需用到其交付之印章等語（見原
    審卷第117頁），可見陳秀君事前雖未同意新刻印章辦理建
    照申請事宜，然已事後同意將該印章用以辦理申請建照，自
    難認該新刻印章係屬偽造。又變更起造人申報書、陳秀君國
    民身分證影本、建照正本、建造執照樓層附表、建造執照備
    註附表、建造執照停車空間與昇降設備附表、建築管理紀錄
    表及勘驗紀錄表上雖均蓋有前述「陳秀君」新刻印章印文，
    然蓋用印文目的僅在識別何人係原起造人，並無「文件內容
    經陳秀君本人確認屬實」之意，自無偽造署押可言（最高法
    院85年度台非字第146號判決意旨參照），此等文件當非偽
    造之私文書。公訴意旨前揭所認，容有誤會。
  ㈤綜上所述，本案事證明確，被告行使偽造私文書犯行洵堪認
    定，應予依法論科。
三、論罪科刑：
  ㈠被告行為後，刑法第214條雖於108年12月25日修正公布，並
    於同年月27日生效施行，惟修正後僅係將罰金刑刑度修正為
    「15,000元以下」，與修正前之罰金刑，依刑法施行法第1
    條之1第2項前段規定提高後之刑度，並無差異，是刑法第21
    4條之法定刑度並未修正，且實質上並無法律效果及行為可
    罰性範圍之變更，自無新舊法比較問題，逕行適用現行法即
    可。
  ㈡核被告所為，分別係犯刑法第216條、第210條之行使偽造私
    文書罪，及第214條之使公務員登載不實罪。被告利用不知
    情之黃木權在附表所示文件蓋用陳秀君印文，而偽造私文書
    ，黃木權再持偽造之私文書向都發局申辦建照起造人變更，
    以遂行上開犯行，為間接正犯。被告於附表所示文件蓋用陳
    秀君印文之行為，係偽造私文書之部分行為，又其偽造私文
    書後，復持以行使，偽造私文書之低度行為，為行使偽造私
    文書之高度行為所吸收，不另論罪。
  ㈢被告將附表所示偽造私文書交付與承辦公務員而行使之，使
    公務員將不實事項登載於職務上所掌公文書，係以行使偽造
    私文書手段達成使公務員登載不實之目的，而以一行為觸犯
    行使偽造私文書罪、使公務員登載不實罪，應依刑法第55條
    前段規定，從一重以行使偽造私文書罪處斷。
四、原審以被告沈稚鈞本案上揭事證明確，適用刑法第216條、
    第210條、第214條、第55條前段、第41條第1項前段，刑法
    施行法第1條之1第1項等之規定，及審酌被告並無前科，有
    臺灣高等法院被告前案紀錄表1份在卷可稽，堪認素行尚稱
    良好，然其明知告訴人陳秀君未同意變更建照起造人，竟偽
    造如附表所示私文書，持以向都發局承辦人員辦理建照變更
    起造人，使承辦公務員將此不實事項登載於職務上所掌公文
    書，所為非但對告訴人造成損害，亦破壞經濟秩序、社會制
    度，犯罪情節非輕，又犯後始終否認犯行，未見悔意，再考
    量被告學歷為專科畢業，擔任營造建築工程老闆，家庭狀況
    為離婚、育有2名子女，經濟狀況尚可等一切情狀，量處如
    原審判決主文所示之刑，並諭知易科罰金之折算標準。復就
    沒收部分論以：按盜用真印章所蓋之印文，並非偽造印章之
    印文，即不在刑法第219條所定必須沒收之列（最高法院45
    年台上字第113號判例意旨參照）。準此，附表所示文件上
    「陳秀君」印文，均係以上述陳秀君事後同意刻製之新刻印
    章所蓋用，自非偽造印章之印文，故不予宣告沒收等情。經
    核其認事用法，均屬正確，量刑亦稱妥適。
五、檢察官據告訴人請求提起上訴，略以︰
  ㈠原審判決認定被告未經告訴人陳秀君同意變更本案建造起造
    人為被告之事實，其中被告利用不知情之建築師黃木權在同
    意書、變更起造人進度表蓋用「陳秀君」印章印文（見108
    年度交查字第244號偵查卷第55、60頁）構成行使偽造私文
    書、使公務員登載不實罪。至變更起造人申報書、陳秀君國
    民身分證影本、建照執照正本、建造執照樓層附表、建造執
    照備註附表、建造執照停車空間與昇降設備附表、建築管理
    紀錄表及勘驗紀錄表上雖蓋有「陳秀君」之印章印文（見上
    開偵查卷第48、49、54、59、62至68頁），然蓋用印文目的
    僅在識別何人係原起造人，並無「文件內容經陳秀君本人確
    認屬實」之意，自無偽造署押而言。然觀之變更起造人申報
    書，除要求蓋用變更後起造人、監造人之印章、簽章外，亦
    要求蓋用原起造人即陳秀君之印章，且須檢送相關證件申請
    核備。且就受理變更起造人申報案之臺中市政府都市發展局
    承辦人員而言，關於陳秀君國民身分證影本、建照執照正本
    、建造執照樓層附表、建造執照備註附表、建造執照停車空
    間與昇降設備附表、建築管理紀錄表及勘驗紀錄表等文件，
    本應係由原起造人即告訴人所持有保管，是被告利用不知情
    黃木權提出上開文件並蓋用「陳秀君」印文，均係用以表示
    被告提出上開文件係經告訴人同意，且經告訴人同意變更本
    案起造人為被告之意，是原審判決認定上開文件蓋用印文目
    的僅在識別何人係原起造人，並無「文件內容經陳秀君本人
    確認屬實」之意，自無偽造署押而言，有認事用法之違誤。
  ㈡本案因被告未經告訴人同意，擅自變更起造人名義，造成告
    訴人無法繼續興建房屋，損失甚鉅，原審判決僅判處被告有
    期徒刑5月，以1日折算1,000元之易科罰金，尚嫌過輕，難
    收懲儆之效，尚難謂符合罪刑相當原則。
  ㈢原判決認事用法尚嫌未洽，爰依法提起上訴，請將原判決撤
    銷，更為適當合法之判決等語。　
　　惟按原審認定本件被告行使偽造私文書及使公務員登載不實
    等犯行發生之緣由、過程，與法律適用，已經原審判決說明
    甚詳。且徵諸量刑輕重，係屬事實審法院得依職權自由裁量
    之事項，苟已斟酌刑法第57條各款所列情狀而未逾法定刑度
    ，不得遽指為違法（最高法院72年台上字第6696號判例意旨
    參照），查原審上開量刑，已有斟酌被告之素行、本件案發
    經過、被害人所受之損害及被告犯罪後之態度等情狀，認如
    量處如原審判決主文所示之刑，已足懲戒被告，經核原審並
    未逾越法律所規定之範圍，又無明顯違背正義，檢察官執前
    詞指摘原判決不當，並無理由，應予駁回。
六、被告沈稚鈞經合法傳喚，無正當理由而未到庭，爰不待其陳
    述逕行判決。
據上論斷，應依刑事訴訟法第371條、第368條，判決如主文。
本案經檢察官鄭仙杏提起公訴，檢察官林卓儀提起上訴，檢察官
謝名冠到庭執行職務。
中　　華　　民　　國  　110　　年　　9　　月　　23　　日
            刑事第七庭  審判長法  官  梁  堯  銘
                              法  官  羅  國  鴻
                              法  官  張  智  雄
以上正本證明與原本無異。
如不服本判決應於收受送達後二十日內向本院提出上訴書狀，其
未敘述上訴理由者，並得於提起上訴後二十日內向本院補提理由
書（均須按他造當事人之人數附繕本）「切勿逕送上級法院」。
因疫情而遲誤不變期間，得向法院聲請回復原狀。
                              書記官  陳  玫  伶
　　　　　　　　　　　　　　　
中　　華　　民　　國　　110 　年　　9 　　月　　23　　日


附錄論罪科刑法條
中華民國刑法第210條：
偽造、變造私文書，足以生損害於公眾或他人者，處5年以下有
期徒刑。

中華民國刑法第216條：
行使第210條至第215條之文書者，依偽造、變造文書或登載不實
事項或使登載不實事項之規定處斷。

中華民國刑法第214條：
明知為不實之事項，而使公務員登載於職務上所掌之公文書，足
以生損害於公眾或他人者，處3年以下有期徒刑、拘役或1萬5千
元以下罰金。


附表：
編號    文件名稱    欄   位 蓋用之印文 備註 1 同意書 原起造人 陳秀君印文1枚 見交查卷第55頁 2 變更起造人進度表 原起造人 陳秀君印文1枚 見交查卷第60頁